臺北高等行政法院判決
　　　　　　　　　　　　　　　　　　 93年度訴字第01157號
　　　　　　　　　　　　　　　.
原　　　告　甲○○
被　　　告　勞工保險局
代　表　人　乙○（總經理）
訴訟代理人　丙○○
　　　　　　丁○○
上列當事人間因勞保事件，原告不服行政院勞工委員會中華民國
93年3月9日勞訴字第0920072707號訴願決定，提起行政訴訟。本
院判決如下：
    主  文
原告之訴駁回。
訴訟費用由原告負擔。
　　事  實
緣原告係由宜蘭縣水管裝置業職業工會申報參加勞工保險之被保
險人，因外傷致顏面遺存疤痕，於民國（下同）92年5月19日檢
附該工會於同年4月19日出具之勞工保險被保險人上下班（公出
）途中發生事故而致傷害證明書、財團法人天主教靈醫會羅東聖
母醫院（下稱羅東聖母醫院）同年4月16日出具之勞工保險殘廢
診斷書及照片，向被告申請職業傷害殘廢給付。案經被告審查，
以原告顏面存留之疤痕為規則之線狀疤痕，亦無組織凹陷，與勞
工保險殘廢給付標準表之給付標準不符，乃於92年7月15日以保
給殘字第09260439460號函否准所請。原告不服，向勞工保險監
理委員會（下稱監理會）申請審議，經該會以92年11月21日（92
）保監審字第3672號審議駁回。原告猶未甘服，提起訴願，亦遭
決定駁回，遂向本院提起行政訴訟。茲摘敘兩造訴辯意旨如次：
甲、原告方面：
原告未於言詞辯論期日到場，據其提出書狀，聲明、陳述如下：
一、聲明：求為判決
１、將原訴願決定書、爭議審定處分及原處分均撤銷。
２、被告應改依勞工保險條例第53條第1項附表（二）給付標準
    表中第57項規定，核付原告殘廢給付。
二、陳述：
１、按勞工保險殘廢給付標準表「頭、臉、頸部醜形」系列附註
    二（二）規定，在顏面部遺存雞卵大以上之瘢痕或5公分以
    上之不規則線狀痕，或直徑3公分以上之組織凹陷（與人相
    遇時可引起他人注意之程度）者，得請領殘廢給付。參照羅
    東聖母醫院92年4月16日出具之勞工保險殘廢診斷書，醫師
    詳細記載並確實勾填原告顏面遺存5公分以上不規則線狀痕
    ，然被告、監理會及訴願決定機關逕以疤痕屬規則線狀痕之
    特約醫師審查意見，否准原告所請，似有不公，原告顏面疤
    痕長達7公分，所患符合5公分以上及線狀痕之規定，故本件
    爭議點在於規則與不規則部分。
２、所謂規則、不規則，原告之主治醫師認為原告所患為不規則
    線狀痕，而被告、監理會及訴願決定機關認為屬規則線狀痕
    ，則被告應解釋其標準及定義為何？倘無既定之標準，試問
    是否可以特約醫師之審查意見，據以否定勞工權益？以照片
    為據時，通常受膚色、光線、角度及相機品質等因素影響，
    致疤痕看來不明顯，且照片為平面，當然多為平整，是否應
    通知被保險人補正其他相片或派人實地查訪，以力求證據之
    確實，而非圖方便、省時、省錢，僅憑一方見解逕否准原告
    所請。
３、依中央標準法第5條規定，並參照司法院釋字第367號解釋闡
    述行政機關於符合立法意旨且未逾越母法規定之限度內，得
    就執法有關之細節性、技術性之事項以施行細則定之。被告
    對顏面線狀痕規則或不規則，不作任何解釋或訂定標準，僅
    以個人見解審理，有違公平正義原則。參照數名被保險人因
    車禍或傷病致顏面遺存5公分以上線狀痕相片，試問被告可
    否告知何者屬規則線狀痕、何者屬不規則線狀痕，其判斷方
    式、角度為何？亦請告知何者可請領顏面醜形之殘廢給付？
    該被保險人中，黃建國屬不規則線狀痕可獲給付，而被保險
    人陳忠勝、游培松、葉忠政均為工作中受傷造成顏面遺存5
    公分以上線狀痕，為何渠等即不屬不規則線狀痕，而原告就
    被判定為規則線狀痕（被告均有資料可查）？
４、依勞工保險條例施行細則第76條第3項規定：「保險人審核
    殘廢給付，除得依本條例第56條規定指定全民健康保險特約
    醫院或診所或醫師複檢外，並得通知出具殘廢診斷書之醫院
    或診所檢送必要之檢查紀錄或有關診療病歷。」，被告之職
    責僅係審核被保險人所提供之殘廢診斷書之資料是否屬實、
    齊備及診斷書內容是否合乎殘廢給付之規定，倘其對原告所
    提供之殘廢診斷書有所疑義，應循法律規定之複檢程序，另
    行指定醫院或醫師予以複檢，被告並未踐行此程序，僅主張
    經其特約專業醫師認定原告不符勞工保險殘廢給付之規定，
    顯有違誤。
５、依勞工保險局組織條例第11條第2項：「本局得視業務需要
    聘用兼任醫師12人至20人及財務專業人員5人至10人。」、
    勞工保險條例第51條第3項：「保險人為審核第1項診療費用
    ，應聘請各科醫藥專家組織診療費用審查委員會審核之；其
    辦法由中央主管機關定之。」之規定，可知被告雖可聘用兼
    任醫師，惟僅止於組織法中有所編制，渠等醫師係審核診療
    費用，而非審核殘廢給付。參照司法院釋字第535號解釋：
    「．．查行政機關行使職權，固不應以組織法有無相關執掌
    規定為準，更應以行為法（作用法）之授權為依據，始符合
    依法行政之原則．．」之意旨，須具有法定職權者方能從事
    法定事項，被告之特約專業醫師既不具備審核殘廢給付之法
    定職權，則被告依其見解所為處分顯屬違法。
６、原告因頭部外傷後顏面遺存5公分不規則線狀疤痕，與人相
    談時皆問起疤痕原因，而與人相遇時亦多引起他人注意，不
    僅心理造成芥蒂，求職時亦多遭拒絕，造成生活、工作、身
    心上之無形壓力，原冀求請領應得之殘廢給付作雷射除疤手
    術，每公分約新台幣（下同）5,000元至10,000元不等，以
    面對嶄新人生，無奈因被告特約醫師見解而破滅，其主張是
    否過於主觀、模稜兩可？請鈞院依憲法第5條、第7條及行政
    程序法第6條規定，秉持公平、公正審判原則，發揮憲法、
    勞工保險之立法精神，為勞工謀福利。
乙、被告方面：
一、聲明：求為判決駁回原告之訴，訴訟費用由原告負擔。
二、陳述：
１、按「被保險人因職業傷害或罹患職業病，經治療終止後，如
    身體遺存障害適合殘廢給付標準表規定之項目，並經保險人
    自設或特約醫院診斷為永久殘廢者，依同表規定之殘廢等級
    及給付標準，增給50%，1次請領殘廢補償費。被保險人領取
    職業傷病給付期滿，尚未痊癒，如身體遺存障害，適合殘廢
    給付標準表規定之項目，並經保險人自設或特約醫院診斷為
    永不能復原者，得比照前項規定辦理。」勞工保險條例第54
    條定有明文。
２、按勞工保險殘廢給付標準表第57障害項目「頭部、顏面部或
    頸部受損壞致遺存顯著醜形者」為第10殘廢等級，給付標準
    220日。次按同障害系列附註規定：「一、頭部、顏面部及
    頸部之醜形係指本表前列眼瞼、鼻及耳廓缺損以外，遺存於
    頭部、臉部及頸部日常露出有礙外觀之醜形者。二、『顯著
    醜形』依左列範圍為準：（一）在頭部遺存手掌大（不包括
    5指）以上之瘢痕者。（二）在顏面部遺存雞卵大以上之瘢
    痕或5公分以上之不規則線狀痕，或直徑3公分以上之組織凹
    陷（與人相遇時可引起他人注意之程度）者。（三）在頸部
    遺存手掌大（不包括含5指）以上之瘢痕者。．．」。
３、原告因臉部受傷術後遺存疤痕，於92年5月19日檢附宜蘭縣
    水管裝置業職業工會於同年4月19日出具之勞工保險被保險
    人上下班（公出）途中發生事故而致傷害證明書、羅東聖母
    醫院同年4月16日出具之勞工保險殘廢診斷書及照片，向被
    告申請職業傷害殘廢給付，而原告平均日投保薪資為610元
    ，其所請第57障害項目第10等級殘廢給付之給付標準為220
    日，按職業傷害計算，本件原告所請殘廢給付之金額為201,
    300元，經被告核定不予給付，並經審議審定及訴願決定維
    持在案。
４、參照羅東聖母醫院92年4月16日出具之勞工保險殘廢診斷書
    及相關照片，經被告專業醫師審查，其意見略以：「依所附
    照片顯示，病患顏面遺留之疤痕為規則之線狀疤痕，亦無組
    織凹陷，與給付標準不符。」，另依監理會專業醫師審查，
    其意見略以：「依聖母醫院診斷書及所附照片審查，本例顏
    面之疤痕未達顯著醜形之標準，核定不予給付並無不當。」
    據此，被告以原告之殘廢程度未合臉部顯著醜形之規定，乃
    核定所請殘廢給付不予給付，依法並無不合。又殘廢給付須
    就被保險人所送之殘廢診斷書及病歷綜合研判審查，上開資
    料之判讀涉及高度之醫學專業知識，被告之人員並非專業人
    士，如無借重專科醫師提供醫學專業知識，勢難行使審核之
    職權，是被告延請專業醫師提供意見俾利審查，原為此類案
    件事理上必然之需求，並無不當，況被告僅係借助專業醫師
    之專業意見，終局作成核定者仍為被告，於此並無權限之委
    託，尚無須法令之授權。
５、勞工保險條例第28條、第56條及其施行細則第61條規定，保
    險人為審核保險給付，得調查有關之文件，得另行指定醫院
    或醫師複檢，上開規定雖未明定被告得聘用醫師，惟被告既
    得調查有關文件及另行指定醫院或醫師複檢，自須有醫師判
    讀相關文件並提出專業意見，是上開規定均足為授權之依據
    ，故被告就殘廢給付案件聘請專科醫師提供專業意見並無不
    當。而依勞工保險條例第56條規定，僅限於有複檢必要之案
    件，至個案有無複檢之必要，因其為不確定之法律概念，被
    告自有判斷之餘地，難謂被告特約醫師之審查意見與原告殘
    廢診斷書之記載有異即有複檢必要。又有關勞工保險殘廢給
    付案件，常因各個被保險人之殘廢狀況不同，而致產生不同
    之核定結果，是原告援引他案以資主張，亦屬不可採。
    理  由
一、本件原告經合法通知，未於言詞辯論期日到場，核無行政訴
    訟法第218條準用民事訴訟法第386條各款所列情形，因依被
    告之聲請，由其一造辯論而為判決。
二、被告代表人原為廖碧英，93年5月20日變更為蔡吉安，嗣於
    同年6月16日變更為乙○，茲由渠等具狀聲明承受訴訟，核
    無不合，應予准許。
三、按「被保險人因職業傷害或罹患職業病，經治療終止後，如
    身體遺存障害，適合殘廢給付標準表規定之項目，並經保險
    人自設或特約醫院診斷為永久殘廢者，依同表規定之殘廢等
    級及給付標準，增加50%，1次請領殘廢補償費。被保險人領
    取職業傷病給付期滿，尚未痊癒，如身體遺存障害，適合殘
    廢給付標準表規定之項目，並經保險人自設或特約醫院診斷
    為永不能復原者，得比照前項規定辦理。」為勞工保險條例
    第54條所規定。次按，勞工保險殘廢給付標準表第57障害項
    目「頭部、顏面部或頸部受損壞致遺存顯著醜形者」為第10
    殘廢等級，給付標準220日。又按，同障害系列附註規定：
    「一、頭部、顏面部及頸部之醜形係指本表前列眼瞼、鼻及
    耳廓缺損以外，遺存於頭部、臉部及頸部日常露出有礙外觀
    之醜形者。二、『顯著醜形』依左列範圍為準：(一)在頭部遺
    存手掌大（不包括5指）以上之瘢痕者。(二)在顏面部遺存雞
    卵大以上之瘢痕或5公分以上之不規則線狀痕，或直徑3公分
    以上之組織凹陷（與人相遇時可引起他人注意之程度）者。
    (三)在頸部遺存手掌大（不包括含5指）以上之瘢痕者。．．
    」。
四、本件原告係由宜蘭縣水管裝置業職業工會申報參加勞工保險
    之被保險人，因外傷致顏面遺存疤痕，於92年5月19日檢附
    該工會於同年4月19日出具之勞工保險被保險人上下班（公
    出）途中發生事故而致傷害證明書、羅東聖母醫院同年4月
    16日出具之勞工保險殘廢診斷書及照片，向被告申請職業傷
    害殘廢給付。案經被告審查，以原告顏面存留之疤痕為規則
    之線狀疤痕，亦無組織凹陷，與勞工保險殘廢給付標準表之
    給付標準不符，乃於92年7月15日以保給殘字第09260439460
    號函否准所請。原告不服，循序起訴謂主治醫師認為其所患
    為不規則線狀痕，被告、監理會及訴願決定機關卻認為其屬
    規則線狀痕，則被告應解釋其標準及定義，並通知原告補正
    其他相片或派人實地查訪，以力求證據之確實，被告對顏面
    線狀痕屬規則或不規則，不作任何解釋或訂定標準，僅以個
    人見解審理，並對數名被保險人之申請給付案作不同之處理
    ，有違公平正義原則，況被告對原告所提供之殘廢診斷書有
    所疑義，應循法律規定之複檢程序，另行指定醫院或醫師予
    以複檢，被告並未踐行此程序，其處分顯有違誤，又被告之
    特約專業醫師既不具備審核殘廢給付之法定職權，則被告依
    其見解所為處分顯屬違法（詳如事實欄所載）云云。惟查：
１、依原處分卷附原告92年5月19日申請職業傷害殘廢給付時所
    提羅東聖母醫院同年4月16日出具之勞工保險殘廢診斷書，
    其「傷病名稱」欄記載「臉部不規則線狀疤痕（約7公分）
    」；「治療經過」欄記載「患者因上述病因於91-1-31手術
    並住院治療，91-2-2出院，91-2-4至92-4-16共門診4次」；
    其「殘廢部位」欄記載「臉部」；並附有繪圖及拍攝日期92
    年5月1日之彩色近距離照片一張。案經被告送請專業醫師依
    上開殘廢診斷書、繪圖及照片，綜合審查意見略以：「依所
    附照片顯示，病患顏面存留之疤痕為規則之線狀疤痕，亦無
    組織凹陷，與給付標準不符。」等語。嗣經監理會特約醫師
    審查意見亦認：「依聖母醫院診斷書及所附照片審查，本例
    顏面之疤痕未達顯著醜形之標準，核定不給付，並無不當」
    等語。有羅東聖母醫院92年4月16日出具之勞工保險殘廢診
    斷書影本、原告照片一張、被告之專業醫師審查意見表影本
    及監理會特約醫師審查意見表附於原處分卷及審議卷足憑。
    是以被告依據原告所送勞工保險殘廢診斷書之內容、原告近
    距離照片一張、勞工保險殘廢給付標準表之審定原則，暨被
    告及監理會專業醫師之審查意見，認原告顏面存留之疤痕為
    規則之線狀疤痕（並非不規則線狀痕），亦無組織凹陷，未
    達勞工保險殘廢給付標準表規定之給付標準，乃核定不予殘
    廢給付，於法洵無違誤。
２、勞工保險條例第53條授權訂定之勞工保險殘廢給付標準表，
    規定顏面部顯著醜形之標準中，有關線狀痕部分，係指遺存
    5公分以上之不規則線狀痕，此乃法律授權訂定之殘廢給付
    標準表所明定，並無所謂違反法律保留原則或授權明確性之
    問題。而該表附註所謂不規則線狀痕，係指患者患部之線狀
    疤痕，因傷口縫合或癒合後，其組織與周圍之皮膚組織無法
    完全密合，致使患部之線狀疤痕呈現寬窄不一、凹凸不平整
    或類似鋸齒狀、交錯性之疤痕而言。查原告於本院94年4月
    13日準備程序期日及同年月28日言詞辯論期日，無正當理由
    均未到場，則原告徒以被告未通知其補正其他相片或派人實
    地查訪為由而主張被告採證不確實云云，要無足取。本件依
    羅東聖母醫院92年4月16日出具之勞工保險殘廢診斷書，其
    「殘廢詳況」欄之繪圖顯示原告顏面部分佈有1公分、1公分
    、2公分、3公分不等之4條疤痕，均未達勞工保險殘廢給付
    標準表「頭、臉、頸部醜形」障害系列附註二(二)所定「不規
    則線狀痕」須達5公分以上之要件，且其存留之疤痕平整，
    屬規則之線狀痕，亦不符「不規則」線狀痕之要件，又觀乎
    原告顏面疤痕之情形，當亦不致有如原告所言與人相遇時可
    引起他人注意之程度發生，綜上堪認原告顏面部之疤痕未達
    顯著醜形，被告核定不予殘廢給付，自非無據。
３、原告主張被告審核作業時，參據專業醫師審查意見，該專業
    醫師無法定權利云云。惟按「本局得視業務需要聘用兼任醫
    師12人至20人」勞工保險局組織條例第11條第2項前段定有
    明文；另「保險人為審核保險給付或勞工保險監理委員會為
    審議保險爭議事項，必要時得向投保單位、特約醫療醫院、
    所或其他有關機關調查被保險人與保險有關之文件。」、「
    保險人於審核殘廢給付認為有複檢必要時，得另行指定醫院
    或醫師複檢。」為勞工保險條例第28條及第56條所規定；又
    按「勞工保險監理委員會為審議爭議案件或保險人為核定保
    險給付認為必要時，得向被保險人、受益人、投保單位、各
    該醫院、診所或經領有執業執照之醫師、助產士要求提出報
    告，或派員調閱各該醫院、診所及投保單位之病歷、薪資帳
    冊、檢查化驗紀錄或Ｘ光片，被保險人、受益人、投保單位
    、各該醫院、診所及領有執業執照之醫師或助產士均不得拒
    絕。」同條例施行細則第61條亦有明文。可知法令明文規定
    保險人（即被告）為審核保險給付，得調查有關之文件，得
    另行指定醫院或醫師複檢，並得通知出具診斷書之醫院診所
    檢送必要之有關診療病歷或Ｘ光片等，而被告為審核被保險
    人是否符合給付標準表之殘廢等級，自得依職權送請其聘用
    之專業醫師表示審查意見，以為其審核之參據，此項專業醫
    師審查意見之審核，要屬被告之法定職權，原告此項主張，
    顯有誤解。易言之，被保險人申請保險給付時，所檢據特約
    醫院出具之診斷證明書，僅係其申領保險給付之必備要件；
    惟被告審核是否符合給付標準時，要非僅以該診斷證明書為
    唯一參據，此觀上開法條規定自明。再者，行政程序法第36
    條及第41條第1項分別規定：「行政機關應依職權調查證據
    ，不受當事人主張之拘束，對當事人有利及不利事項一律注
    意。」「行政機關得選定適當之人為鑑定。」。查被告係勞
    工保險之保險人，於當事人向其提出勞工保險各項給付申請
    時，被告須開始行政程序，並有上揭依職權調查證據之義務
    ，且於遇有醫理上之諸疑義時，得以具有專業知識之第三人
    即專科醫師，於行政程序中陳述關於特別法規或經驗定則之
    意見，而以其陳述，為證據之用。是被告於行政程序中將有
    待進一步調查之案件，請其特約專科醫師陳述醫學上之意見
    ，以為證據，於法尚無不合。況被告係依據原告所提殘廢診
    斷書、照片，並參酌特約專科醫師之專業意見，經綜合審查
    後而為終局之核定，原告稱被告概以特約專科醫師審查意見
    駁回其申請云云，不無誤會。
４、按勞工保險條例第56條規定，保險人於審核保險給付認為有
    複檢必要時，得另行指定醫院或醫師複檢，是如所送資料已
    足以據為核定之基礎，即尚無複檢之必要。又勞工保險條例
    第56條所規定「必要時」之要件性質上為不確定法律概念，
    被告就個案是否有複檢之必要，仍應依個案認定之，非謂被
    告之認定，與原告之認定不同，或與診斷證明書所載不符，
    則均須一律送複檢。查原告殘廢情形之判斷，既經被告依其
    所送殘廢診斷書、照片及特約專科醫師之專業意見，依相關
    審定原則予以核定，則原告徒以其認定與被告不同，即請求
    就其殘廢情形之判斷進行複檢，經核並無必要。
５、原告所舉訴外人黃建國等人之案例，原告除未舉證說明該等
    案例與原告之情形有何相同之處，且倘被告有錯誤核給之情
    形，亦非不得自行撤銷處分並予追繳，且屬個案，尚難拘束
    本院依法所為之判斷，亦難遽指本件原處分有何違反憲法第
    5條、第7條及行政程序法第6條規定之可言。
五、綜上所述，原處分並無違誤，審議審定、訴願決定遞予維持
    ，俱無不合。原告徒執前詞聲明撤銷，及請求判命被告改依
    勞工保險條例第53條第1項附表（二）給付標準表中第57項
    規定，核付原告殘廢給付，均為無理由，應予駁回。
據上論結，本件原告之訴為無理由，爰依行政訴訟法第98條第3
項前段、第218條、民事訴訟法第385條第1項前段，判決如主文
。
中    華    民    國    94    年    5    月    12     日
                       第六庭審判長法  官  林樹埔
                                   法  官  陳鴻斌
                                   法  官  曹瑞卿
上為正本係照原本作成。
如不服本判決，應於送達後20日內，向本院提出上訴狀並表明上
訴理由，如於本判決宣示後送達前提起上訴者，應於判決送達後
20日內補提上訴理由書（須按他造人數附繕本）。
中　　華　　民　　國　　94　　年　 　5　　月　 12  　 日
            　　　　　　   　　　　書記官  方偉皓
